ACORDAO-COMPLETO-2572282

ACÓRDÃO 3127/2023 ATA 11/2023 - SEGUNDA CÂMARA

VISTOS, relatados e discutidos estes autos em que se aprecia ato de concessão inicial de aposentadoria a ex-servidora da Fundação Instituto Brasileiro de Geografia e Estatística (IBGE) .
ACORDAM os ministros do Tribunal de Contas da União, reunidos em sessão da 2ª Câmara, ante as razões expostas pelo Relator e com base nos arts. 1º, inciso V, e 39, inciso II, da Lei 8.443/1992; nos arts. 1º, inciso VIII e 260, do Regimento Interno; e no art. 7º, inciso II da Resolução TCU 353/2023, em: 
9.1. considerar ilegal e, excepcionalmente, ordenar o registro do ato de concessão inicial de aposentadoria de Valteni Silva do Rego Lima; 
9.2. dar ciência deste acórdão à Fundação Instituto Brasileiro de Geografia e Estatística (IBGE) e à interessada, com a informação de que a íntegra do relatório e do voto que o fundamentam podem ser consultados no endereço eletrônico www.tcu.gov.br/acordaos.

Aposentadoria Valteni Silva do Rego Lima  do quadro de pessoal da Fundação Instituto Brasileiro de Geografia e Estatística.

Segunda Câmara

3. Interessados/Responsáveis:
3.1. Interessado: Valteni Silva do Rego Lima (XXX.587.954-XX).

13.1. Ministros presentes: Augusto Nardes (na Presidência), Aroldo Cedraz e Antonio Anastasia (Relator).
13.2. Ministro-Substituto convocado: Weder de Oliveira.

ANTONIO ANASTASIA

Aprecia-se ato de aposentadoria em favor da Sra. Valteni Silva do Rego Lima no cargo de técnico em informações geográficas e estatísticas na Fundação Instituto Brasileiro de Geografia e Estatística (peça 3) .
2.	Reproduzo a instrução da então Secretaria de Fiscalização de Integridade de Atos e Pagamentos de Pessoal e de Benefício Sociais (peça 5) , atual Unidade de Auditoria Especializada em Pessoal (AudPessoal) , ratificada pelo diretor da 1ª Diretoria de Instrução de Atos de Pessoal - 1ª Diat, sob delegação de competência do secretário:
"INTRODUÇÃO
1.	Trata-se de ato de concessão inicial de aposentadoria, submetido, para fins de registro, à apreciação do Tribunal de Contas da União (TCU) , de acordo com o art. 71, inciso III, da Constituição Federal.  O ato foi cadastrado e disponibilizado ao TCU por intermédio do Sistema e-Pessoal, na forma do art. 2º e 4º da Instrução Normativa TCU 78/2018.
2.	O ato desse processo pertence às seguintes unidades:
2.1. Unidade emissora: Fundação Instituto Brasileiro de Geografia e Estatística.
2.2. Unidade cadastradora:  Fundação Instituto Brasileiro de Geografia e Estatística.
2.3. Subunidade cadastradora: UE/PE-GRH.
EXAME TÉCNICO
Procedimentos aplicados
3.	Os procedimentos para exame, apreciação e registro de atos de pessoal encontram-se estabelecidos na Instrução Normativa TCU 78/2018 e na Resolução TCU 206/2007. Essas normas dispõem que os atos de pessoal disponibilizados por meio do e-Pessoal devem ser submetidos previamente a críticas automatizadas, com base em parâmetros predefinidos.
4.	As críticas das informações cadastradas na etapa de coleta do ato foram elaboradas e validadas levando-se em conta as peculiaridades de cada ato. Os itens verificados nessa etapa são inerentes a dados cadastrais, fundamentos legais, mapa de tempo, ficha financeira, assim como eventuais ocorrências de acumulação. Trata-se de verificações abrangentes, minuciosas e precisas e sem a necessidade de ação humana e, portanto, menos suscetível a falhas. As críticas aplicadas estão discriminadas no sistema, no Menu e-Pessoal, opção 'Crítica', que podem ser acessadas mediante concessão de perfil específico a servidores do TCU responsáveis pela análise.
5.	Além das críticas automatizadas, há verificação humana adicional no caso de haver alertas do sistema ou informações não formatadas, como esclarecimentos do gestor ou do controle interno.  
6.	As críticas também consideram os registros do Sistema Integrado de Administração de Recursos Humanos (Siape) . O Siape disponibiliza informações atualizadas sobre as parcelas que integram os proventos, diferentemente, portanto, do e-Pessoal, que informa as parcelas no momento do registro do ato. 
7.	Essa confrontação com o Siape fornece uma visão atual e verdadeira da situação, o que permite descaracterizar irregularidades e inconsistências que, embora constantes do e-Pessoal, já foram corrigidas.
8.	As verificações detectadas no ato encontram-se discriminadas na aba de pendências do ato no sistema e-Pessoal, bem como no espelho do ato contemplado por esta instrução.
Exame das Constatações
9.	Ato: 15564/2020 - Inicial - Interessado (a) : VALTENI SILVA DO REGO LIMA - CPF: XXX.587.954-XX
9.1. Parecer do Controle Interno: considerar o ato Legal.
9.2. Constatação e análise: 
9.2.1. Houve o registro de pelo menos uma rubrica com 'Denominação para análise pelo TCU = Decisão judicial (16171 - DECISAO JUDICIAL TRANS JUG APO (Decisão judicial - Outros) - R$ 667,20) .
a. Justificativa do Gestor de Pessoal: Não há. Verificação efetuada no âmbito do TCU.
b. Análise do Controle Interno:  Não há. Verificação efetuada no âmbito do TCU.
c. Análise da Equipe Técnica: Ilegal
Trata-se de ação judicial impetrada pela Associação Nacional dos Aposentados e Pensionistas do IBGE para que a vantagem pecuniária denominada GDIBGE fosse paga na mesma proporção do que era pago aos servidores em atividade. Embora a Lei 11.355/2006, que regulamenta a matéria, tenha estabelecido percentuais diferentes para ativos e inativos, a decisão judicial não fez distinção entre os servidores, ou seja, a parcela institucional e a parcela individual da gratificação devem ser pagas a todos no mesmo patamar. A decisão proferida no Mandado de Segurança Coletivo 0002254-59.2009.4.02.5101, que tramitou na 24ª Vara Federal do Rio de Janeiro não levou em conta essa diferenciação e transitou em julgado.
Assim, embora a rubrica seja ilegal, não poderá ser suspenso o pagamento, em função da sentença judicial transitada em julgado.
9.3. O quadro resumo de ocorrências e, quando for o caso, o detalhamento da norma legal e da jurisprudência para a inconsistência acima elencada encontra-se no anexo II dessa instrução. 
9.4. Encaminhamento do ato: 
9.4.1. Considerar ILEGAL e recusar registro do ato de Aposentadoria 15564/2020 - Inicial de VALTENI SILVA DO REGO LIMA do quadro de pessoal do órgão/entidade Fundação Instituto Brasileiro de Geografia e Estatística, com base nos arts. 71, inciso III, da Constituição Federal, 1º, inciso V, e 39, inciso II, da Lei 8.443/1992 e 260, § 1º, do Regimento Interno. 
9.4.2. Com fulcro no art. 262, caput, do Regimento Interno deste Tribunal, determinar ao órgão/entidade Fundação Instituto Brasileiro de Geografia e Estatística que: 
a. dispense a devolução dos valores indevidamente recebidos de boa-fé até a data da ciência do órgão/entidade Fundação Instituto Brasileiro de Geografia e Estatística, do acórdão que vier a ser proferido, com base no Enunciado 106 da Súmula da Jurisprudência do TCU.
b. informe o teor do acórdão que vier a ser prolatado, encaminhando ao TCU, no prazo de trinta dias, comprovante da data de ciência pela interessada, nos termos do art. 4º, § 3º, da Resolução TCU 170/2004.
CONCLUSÃO
10.	 A abrangência e a profundidade das verificações levadas a efeito fundamentam convicção de que o ato inicial 15564/2020 pode ser apreciado pela ilegalidade, em razão das irregularidades apontadas no item Exame das Constatações desta instrução, que representam afronta à legislação e à jurisprudência de referência
PROPOSTA DE ENCAMINHAMENTO
11.	 Ante o exposto, com fundamento no art. 71, inciso III, da Constituição Federal, no art. 1º, inciso V, e art. 39, incisos I e II, da Lei 8.443/1992, no art. 260 do Regimento Interno do Tribunal de Contas da União, propõe-se: 
11.1. Considerar ILEGAL e recusar registro do ato de Aposentadoria 15564/2020 - Inicial de VALTENI SILVA DO REGO LIMA do quadro de pessoal do órgão/entidade Fundação Instituto Brasileiro de Geografia e Estatística, com base nos arts. 71, inciso III, da Constituição Federal, 1º, inciso V, e 39, inciso II, da Lei 8.443/1992 e 260, § 1º, do Regimento Interno.
11.2. Com fulcro no art. 262, caput, do Regimento Interno deste Tribunal, determinar ao órgão/entidade Fundação Instituto Brasileiro de Geografia e Estatística que: 
11.2.1. informe o teor do acórdão que vier a ser prolatado, encaminhando ao TCU, no prazo de trinta dias, comprovante da data de ciência pela interessada, nos termos do art. 4º, § 3º, da Resolução TCU 170/2004.
11.2.2. dispense a devolução dos valores indevidamente recebidos de boa-fé até a data da ciência do órgão/entidade Fundação Instituto Brasileiro de Geografia e Estatística, do acórdão que vier a ser proferido, com base no Enunciado 106 da Súmula da Jurisprudência do TCU".
3.	Por seu turno, o Ministério Público junto ao TCU (peça 7) , na pessoa do Procurador Sérgio Ricardo Costa Caribé, ao endossar a proposta de encaminhamento formulada pela unidade técnica especializada, produziu as seguintes considerações:
"Trata-se da apreciação, para fins de registro, de ato de concessão de aposentadoria emitido pela Fundação Instituto Brasileiro de Geografia e Estatística. 
2.	A Unidade Técnica (Sefip) propõe a ilegalidade do referido ato, em razão da inclusão de parcela judicial relativa à GDIBGE nos proventos do interessado, em valor superior ao previsto em lei.
3.	No entanto, deixou de propor determinação para a correção da referida irregularidade, tendo em vista a existência de decisão judicial transitada em julgado, proferida nos autos do Mandado de Segurança Coletivo 20095010022546 que tramitou no Tribunal Regional Federal da 2ª Região. 
4.	De fato, para os servidores em atividade, a GDIBGE é calculada em função do desempenho institucional, no valor máximo de até 80 pontos, adicionada de parcela relativa ao desempenho individual de, no máximo, 20 pontos, conforme estabelece o artigo 80 da Lei 11.355/2006, com a redação conferida pela Lei 11.907/2009, cujo teor transcreve-se a seguir:
Art. 80. Os servidores ocupantes de cargos de provimento efetivo do Plano de Carreiras e Cargos da Fundação Instituto Brasileiro de Geografia e Estatística - IBGE em exercício de atividades inerentes aos respectivos cargos ou funções nas unidades do IBGE fazem jus a uma Gratificação de Desempenho de Atividade em Pesquisa, Produção e Análise, Gestão e Infra-Estrutura de Informações Geográficas e Estatísticas - GDIBGE, com a seguinte composição: 
I - até 20 (vinte) pontos serão atribuídos em função dos resultados obtidos na avaliação de desempenho individual; e
II - até 80 (oitenta) pontos serão atribuídos em função dos resultados obtidos na avaliação de desempenho institucional.
5.	O montante total do benefício é de 100 pontos, de acordo com o art. 81-A da mesma norma:
Art. 81-A. A GDIBGE será paga observado o limite máximo de 100 (cem) pontos e o mínimo de 30 (trinta) pontos por servidor, correspondendo cada ponto ao valor estabelecido no Anexo XV-A desta Lei. 
6.	O Anexo XV-A da Lei 11.355/2006, com a redação dada pela Lei 13.327/2016, estabelece que o ponto da GDIBGE, para o cargo em análise, equivale a R$ 16,68, com vigência a contar de 1.º de janeiro de 2017.
7.	Nesse sentido, o valor máximo da GDIBGE na atividade e para o caso em análise seria de R$ 1.668,00, montante correspondente a 80 pontos de desempenho institucional, além de 20 pontos relativos à avaliação individual.
8.	Na inatividade, o valor da GDIBGE é calculado conforme a disciplina prevista no art. 149 da Lei 11.355/2006, com a redação dada pela Lei 11.490/2007:
Art. 149. Para fins de incorporação das gratificações de desempenho a que se referem os arts. 34, 61, 80 e 100 desta Lei aos proventos de aposentadoria ou às pensões, serão adotados os seguintes critérios:
I - para as aposentadorias concedidas e pensões instituídas até 19 de fevereiro de 2004, a gratificação será correspondente a 50% (cinquenta por cento) do valor máximo do respectivo nível, classe e padrão;
II - para as aposentadorias concedidas e pensões instituídas após 19 de fevereiro de 2004:
a) quando ao servidor que deu origem à aposentadoria ou à pensão se aplicar o disposto nos arts. 3º e 6º da Emenda Constitucional nº 41, de 19 de dezembro de 2003, e no art. 3º da Emenda Constitucional nº 47, de 5 de julho de 2005, aplicar-se-á o percentual constante no inciso I do caput deste artigo;
b) aos demais aplicar-se-á, para fins de cálculo das aposentadorias e pensões, o disposto na Lei nº 10.887, de 18 de junho de 2004.
9.	Assim, no caso em análise o valor previsto em lei para a GDIBGE deveria corresponder à razão de 50% do total de R$ 1.668,00, o que equivaleria a R$ 834,00.
10.	 Entretanto, consta do ato a rubrica GDIBGE no valor de R$ 834,00 (50 pontos) , além de parcela judicial no valor de R$ 667,20, deferida a título de complementação da mesma gratificação, totalizando R$ 1.501,20.
11.	 Embora tal montante esteja sendo pago de acordo com o que foi determinado ao IBGE em decisão judicial transitada em julgado, verifica-se que o total pago a título de GDIBGE ultrapassa o que estipula o artigo 149 da Lei 11.355/2006, com a redação dada pela Lei 11.490/2007, para os servidores inativos.
12.	 Ante o exposto, este membro do Ministério Público junto ao TCU, em consonância com a Unidade Técnica, entende que o ato constante dos autos deve ser considerado ilegal e ter seu registro negado por este Tribunal.
13.	 No entanto, tendo em vista a existência de decisão judicial transitada em julgado, proferida nos autos do Mandado de Segurança Coletivo 20095010022546 que tramitou no Tribunal Regional Federal da 2ª Região, não cabe determinação para a correção da irregularidade detectada".
4.	É o relatório.

não há

Procurador Sergio Ricardo Costa Caribé.

APOSENTADORIA. IBGE. PAGAMENTO DE GRATIFICAÇÃO DE DESEMPENHO (GDIBGE) EM VALOR SUPERIOR AO DEVIDO. SENTENÇA JUDICIAL TRANSITADA EM JULGADO. ATO ILEGAL. RESOLUÇÃO 353/2023. REGISTRO EXCEPCIONAL. COMUNICAÇÕES.

APOSENTADORIA (APOS)

Unidade de Auditoria Especializada em Pessoal (AudPessoal).

Trata-se de ato de concessão inicial de aposentadoria em favor da Sra. Valteni Silva do Rego Lima no cargo de técnico em informações geográficas e estatísticas na Fundação Instituto Brasileiro de Geografia e Estatística (peça 3) .
2.	A concessão de interesse da Sra. Valteni Silva do Rego Lima ocorreu na modalidade voluntária, por tempo de contribuição, com proventos integrais, calculados com base na última remuneração do cargo em que se deu a inativação, nos termos do art. 3º da Emenda Constitucional - EC 47/2005.
3.	As informações constantes do processo indicam que a interessada implementou os requisitos para se inativar, uma vez que tinha idade, tempo de contribuição, de serviço público, de carreira e de cargo requeridos pelo fundamento concessório.
4.	 Submetidos o ato de interesse da Sra. Valteni Silva do Rego Lima a críticas automatizadas, a então Secretaria de Fiscalização de Integridade de Atos e Pagamentos de Pessoal e de Benefícios Sociais - Sefip, atual Unidade de Auditoria Especializada em Pessoal (AudPessoal) , detectou o pagamento a maior de rubrica de decisão judicial transitada em julgado, que "reconheceu o direito aos inativos de receber a gratificação de desempenho (GDIBGE) na mesma pontuação concedida aos ativos". 
5.	Em vista de tal inconsistência, os pareceres exarados nos autos pela Sefip (peças 5 e 6) e pelo Ministério Público junto ao TCU (peça 7) são convergentes na linha da ilegalidade do ato, da negativa de seu respectivo registro, mas, em respeito à instância judicial, sem determinação de supressão da referida vantagem.
6.	Manifesto minha anuência aos pareceres constantes nos autos, cujos fundamentos adoto como minhas razões de decidir, sem prejuízo das considerações a seguir ante a inovação trazida pela Resolução TCU 353/2023.
7.	No âmbito da decisão havida nos autos do processo 0002254-592009-4-02-5101, que tramitou na 24ª Vara Federal do Rio de Janeiro e transitou em julgado em 9/8/2011 (peça 3, págs. 4 e 5-23) , foi concedida a segurança pleiteada para "determinar que a autoridade impetrada promova o pagamento aos substituídos (a saber, aos aposentados e pensionista do IBGE associados a Associação impetrante) , da parcela denominada GDIBGE na mesma proporção que é paga aos servidores mencionados no art. 80 da Lei 11.355/2006".
8.	Em fase de execução judicial, foi realizada Audiência Especial em 30/9/2015, perante o juízo, com a exequente (Associação Nacional dos Aposentados e Pensionistas do IBGE) e o executado (IBGE) , oportunidade em que restou acordado que, segundo a interpretação do título, "a extensão da gratificação institucional deve levar em conta a gratificação efetivamente paga aos ativos, a fim de que não ocorra hipótese de pagamento aos inativos de valor superior aos recebidos pelos funcionários da ativa" (peça 3, p. 20) . Assim, segundo o Termo de Audiência, restou ajustado entre as partes que:
Por ambas as partes, foi acordado que a execução do julgado dar-se-á da seguinte forma: será criada uma rubrica a título de cumprimento de decisão judicial e a gratificação a ser paga sob tal rubrica, somada à gratificação hoje percebida pelos inativos, deverá corresponder a 100% da gratificação institucional em vigor paga aos servidores ativos e ainda a metade da gratificação individual em seu percentual máximo, conforme cada período de avaliação considerado.
9.	A Lei 11.355/2006, legislação relacionada à matéria, dispõe, no essencial, que:
Art. 80. Os servidores ocupantes de cargos de provimento efetivo do (...) IBGE (...) fazem jus a uma Gratificação de Desempenho de Atividade em Pesquisa, Produção e Análise, Gestão e Infra-Estrutura de Informações Geográficas e Estatísticas - GDIBGE, com a seguinte composição: 
I - até 20 (vinte) pontos serão atribuídos em função dos resultados obtidos na avaliação de desempenho individual;
II - até 80 (oitenta) pontos serão atribuídos em função dos resultados obtidos na avaliação de desempenho institucional.
 (...) Art. 81-A. A GDIBGE será paga observado o limite máximo de 100 (cem) pontos e o mínimo de 30 (trinta) pontos por servidor, correspondendo cada ponto ao valor estabelecido no Anexo XV-A desta Lei. 
 (...) Art. 149 Para fins de incorporação das gratificações de desempenho (...) , serão adotados os seguintes critérios:
I - para as aposentadorias concedidas e pensões instituídas até 19 de fevereiro de 2004, a gratificação será correspondente a 50% (cinquenta por cento) do valor máximo do respectivo nível, classe e padrão; 
II - para as aposentadorias concedidas e pensões instituídas após 19 de fevereiro de 2004: 
a) quando ao servidor que deu origem à aposentadoria ou à pensão se aplicar o disposto nos arts. 3º e 6º da Emenda Constitucional nº 41, de 19 de dezembro de 2003 , e no art. 3º da Emenda Constitucional nº 47, de 5 de julho de 2005, aplicar-se-á o percentual constante no inciso I do caput deste artigo; 
b) aos demais aplicar-se-á, para fins de cálculo das aposentadorias e pensões, o disposto na Lei nº 10.887, de 18 de junho de 2004.
10.	No caso concreto, aplicados os parâmetros da decisão judicial e da Lei 11.355/2006 para o cargo ocupado pela inativa (Técnico em Informações Geográficas e Estatísticas) , o valor devido corresponde ao montante total de R$ 1.501,20, resultante da soma dos seguintes componentes: a) 100% da gratificação institucional em vigor paga aos ativos (80 pontos) : 80 pontos x R$ 16,68 = R$ 1.334,40; e b) metade (50%) da gratificação individual em seu percentual máximo (20 pontos) : 50% de 20 pontos x R$ 16,68 = R$ 166,80. Esclareço que o componente R$ 16,68 é o valor do ponto da GDIBGE para o cargo de técnico do IBGE, nos termos do Anexo XV-A, item c, da Lei 11.355/2006, com a redação dada pela Lei 13.327/2016.
11.	Estritamente do ponto de vista da discriminação das rubricas, considerando a fundamentação da aposentadoria da Sra. Valteni Silva do Rego Lima (art. 3ª da EC 47/2005) , a composição expressa no ato (peça 3, pág. 3) se mostra, portanto, coerente com a decisão judicial, visto que contempla o mesmo montante total de R$ 1.501,20, por meio das rubricas: a) 82470 - GDIBGE (art. 149, incisos I e II, alínea "a", da Lei 11.355/2006) , no valor de R$ 834,00 (50 pontos x R$ 16,68 = R$ 834,00) ; e b) 16171 - Decisão judicial, no valor de R$ 667,20 (40 pontos x R$ 16,68 = R$ 667,20) .
12.	Ante tais argumentos, alinho-me aos pareceres uniformes nos autos, para concluir que não há amparo legal para a extensão do pagamento aos inativos e pensionistas da GDIBGE na mesma proporção paga aos servidores em atividade, mas há decisão judicial transitada em julgado nesse sentido, cabendo o julgamento pela ilegalidade e, considerando a inovação trazida pela Resolução TCU 353/2023, no seu art. 7º, inciso II, determinação para o registro excepcional do ato em exame, conforme transcrição:
Resolução TCU 353/2023:
Art. 7º Ao apreciar os atos sujeitos a registro, o Tribunal:
 (...) II - considerará ilegais e, excepcionalmente, ordenará o registro dos atos em que tenha sido identificada irregularidade insuscetível de correção pelo órgão ou entidade de origem, em face da existência de decisão judicial apta a sustentar, em caráter permanente, seus efeitos financeiros.
13.	Por fim, não cabe determinação para cessar os pagamentos indevidos, em respeito ao provimento jurisdicional.
14.	Anoto, ainda, que o ato em exame foi encaminhado ao TCU em 26/11/2020 (peça 3, pág. 1) , não tendo transcorrido, portanto, o prazo de 5 anos a ensejar o registro tácito (Acórdão 122/2021-TCU-Plenário, Rel. Min. Walton Alencar Rodrigues) . 
15.	Ante o exposto, manifesto-me para que seja aprovado o acórdão que ora submeto à deliberação deste Colegiado.
TCU, Sala das Sessões, em 25 de abril de 2023.
ANTONIO ANASTASIA 
Relator